【裁判字號】    97,台上,5709
【裁判日期】    971113
【裁判案由】    違反毒品危害防制條例
【裁判全文】
最高法院刑事判決            九十七年度台上字第五七０九號
上  訴  人  甲○○
選任辯護人  黃柏彰律師
上列上訴人因違反毒品危害防制條例案件，不服台灣高等法院中
華民國九十七年八月十四日第二審判決（九十七年度上訴字第一
六四五號，起訴案號：台灣桃園地方法院檢察署九十六年度偵字
第一一０五六號），提起上訴，本院判決如下：
    主  文
原判決關於甲○○部分撤銷，發回台灣高等法院。
    理  由
本件原判決撤銷第一審關於上訴人甲○○部分之判決，依刑法想
像競合犯之規定，從一重論處上訴人共同販賣第一級毒品（累犯
，處有期徒刑十五年四月）罪刑，固非無見。
惟查：（一）毒品危害防制條例第四條所規定之販賣毒品罪，雖
不以販入之後復行賣出為要件，祇要以營利為目的，將毒品販入
或賣出，有一於此，其犯罪即為完成。惟其行為態樣，可分為販
入、賣出、販入後復行賣出等三種情形。其中販入或賣出，有一
於此，其犯罪固屬完成；但在販入後復行賣出之場合，行為人意
圖營利而販入毒品後，至首次賣出，係接續原先販入之犯意而為
，固僅成立一個販賣毒品既遂罪。然而，其後之販賣行為（即第
二次以後之賣出），則應就其犯罪情節，另為法律上獨立之評價
，成立數罪（或刑法修正前連續犯）。且應視其販賣既遂或未遂
予以評價，如第二次以後之賣出行為著手後尚未完成，仍有未遂
犯之適用，不能因原始之販入行為已經既遂，即認為第二次以後
之賣出未遂行為，亦屬既遂；更不能將第二次以後之各次賣出行
為，重復併入原始之販入行為合併為一次之評價，反覆論以一個
販賣既遂罪。原判決事實認定上訴人與黃金郎二人共同基於一次
同時販入大量之海洛因及甲基安非他命再分次出售他人以牟利之
犯意聯絡，將黃金郎之前向真實姓名年籍均不詳之人一次販入之
海洛因及甲基安非他命予以分裝後，或由黃金郎單獨以其所有之
門號0000000000號行動電話與欲購毒者聯繫毒品交易事宜後出面
交易，或由上訴人持該電話與欲購毒者聯繫後再轉知黃金郎前往
交易，或由上訴人前往交易，而先後於原判決事實欄一之（一）
（二）（三）（四）（五）所示時、地由黃金郎自行或與上訴人
分工共同先後多次販賣不詳數量之毒品海洛因或甲基安非他命予
朱鎮國、周建華、陳宏泰、黃敬文及馮志仁等人等情。於理由內
則說明：上訴人自始即基於一次販入大量之毒品海洛因及甲基安
非他命再分裝販售予他人牟利之意圖，而向真實姓名年籍均不詳
之人買進上開毒品，查無證據證明係分次向該不詳姓名之人販入
前揭毒品，或係為供己施用先買進上開毒品，嗣始起意分裝賣出
等情，準此，上訴人等於一次販入毒品海洛因及甲基安非他命後
，即接續出售予朱鎮國、周建華、陳宏泰、黃敬文及馮志仁等人
，在主觀上既係出於單一行為之決意，應僅成立販賣第一級毒品
及第二級毒品單純一罪等語（見原判決第二三頁第十至一九行）
。就上訴人第二次以後之賣出行為，認僅成立販賣第一級毒品及
第二級毒品單純一罪，已有不當。原判決且說明關於上訴人於民
國九十六年四月二十九日下午四時十九分左右販賣毒品海洛因予
周建華之部分，因周建華見前來之黃金郎所交付之海洛因混雜糖
粉過多而不欲購買；另於九十六年五月四日與陳宏泰約明販賣毒
品甲基安非他命予伊，該次因上訴人忘記轉告黃金郎，因而未依
約到場交易，致未完成交易，認因黃金郎著手販入第一級及第二
級毒品時，行為已屬既遂，均不再論以未遂罪等語（見原判決第
二三頁第十九至二六行）。將第二次以後之各次賣出行為，重復
併入原始之販入行為合併為一次之評價，反覆論以一個販賣既遂
罪，適用法則亦有不當。（二）刑法上所稱接續犯，係指數個在
同時同地或密切接近之時地，侵害同一法益之行為，因各舉動之
獨立性極為薄弱，依社會通念認為無法強行分開，乃將之包括視
為一個行為之接續進行，給予單純一罪之刑法評價。此種實質上
一罪之接續犯，與刑法修正前裁判上一罪之連續犯，其相異者，
係在於連續犯侵害同一法益之數行為，各具獨立性，客觀上並認
為其間存有時間上之差距，乃認係出於一個概括之犯意，為期訴
訟經濟，擬制為一罪。茲刑法於九十五年七月一日起修正施行，
已將連續犯規定予以刪除，考其立法旨趣，係因對於多次原可獨
立評價之行為，僅論以一罪，不無鼓勵犯罪之嫌，亦與國民對於
法律之感情相悖。但於審究接續犯之觀念時，亦不能無限擴張，
除仍應受社會通念之支配外，尤應注意其公平性、合理性，使與
經驗法則、論理法則及比例原則相適合，否則即與上揭修法精神
不符。本件上訴人販賣第一、二級毒品之時間，依原判決認定，
係自九十六年二月間起至同年五月間止，販賣之對象為朱鎮國、
周建華、陳宏泰、黃敬文及馮志仁等多人，此類綿延數月且異其
對象之販賣毒品行為，依社會通念，不能將之視為一個行為之接
續進行，給予單純一罪之刑法評價，與刑法接續犯之觀念不符。
原判決就上訴人多次販賣毒品予朱鎮國等人之行為，分別就各該
購買者合併論以接續犯一罪，其適用法則是否允當？即非全無研
求之餘地。（三）原判決事實認定黃金郎單獨或與上訴人共同基
於一次同時販入大量之海洛因及甲基安非他命再分次出售他人以
牟利之犯意聯絡，將黃金郎之前向真實姓名年籍均不詳之人一次
販入之海洛因及甲基安非他命予以分裝後，或由黃金郎單獨以其
所有之門號0000000000號（含SIM卡）行動電話（序號為0000000
0000000 號）與欲購毒者聯繫毒品交易事宜後出面交易，或由上
訴人持該電話與欲購毒者聯繫後再轉知黃金郎前往交易，或由上
訴人前往交易，而先後由黃金郎自行或與上訴人分工共同販賣不
詳數量之毒品海洛因或甲基安非他命予朱鎮國、周建華、陳宏泰
、黃敬文及馮志仁等情。然原判決對於上訴人與黃金郎共同基於
一次同時販入大量之海洛因及甲基安非他命再分次出售他人以牟
利之犯意聯絡，將黃金郎之前向真實姓名年籍均不詳之人一次販
入之海洛因及甲基安非他命予以分裝販賣之情，未於理由欄內說
明其憑以認定之證據及理由，已不足為適用法律之依據。且對於
黃金郎之前向真實姓名年籍均不詳之人一次販入之海洛因及甲基
安非他命販賣既遂部分，是否亦在上訴人共同犯意聯絡之範圍內
？上訴人對於黃金郎販入海洛因、安非他命之行為應否共同負責
？亦未加以論敘說明，亦有理由欠備之可議。以上或為上訴人上
訴意旨所指摘，或為本院得依職權調查之事項，應認原判決關於
上訴人部分，有撤銷發回更審之原因。至原判決理由參不另為無
罪諭知部分，本乎審判不可分之原則，應併予發回。
據上論結，應依刑事訴訟法第三百九十七條、第四百零一條，判
決如主文。
中    華    民    國  九十七  年   十一   月   十三   日
                      最高法院刑事第二庭
                          審判長法官  莊  登  照
                                法官  黃  一  鑫
                                法官  許  錦  印
                                法官  劉  介  民
                                法官  張  春  福
      本件正本證明與原本無異
                                      書  記  官
中    華    民    國  九十七  年   十一   月   十四   日
                                                      M


司法院資訊處製作；財團法人民間司法改革基金會備份。
